臺灣高等法院民事判決
                                      95年度智上字第52號
上　訴　人　甲○○
被　上訴人　乙○○
            丙○○
            丁○○
共　　　同
訴訟代理人　林光彥律師
上列當事人間請求損害賠償事件，上訴人對於中華民國95年9月1
日臺灣士林地方法院95年度智字第20號第一審判決提起上訴，本
院於96年1月31日言詞辯論終結，判決如下：
    主      文
上訴駁回。
第一、二審訴訟費用由上訴人負擔。
    事實及理由
一、上訴人起訴主張：(一)伊為「松雀鷹」（下稱系爭圖像）攝
    影著作之創作人，依法享有上開著作之重製權及姓名表示權
    ，以及公開傳輸權。被上訴人3人於國立清華大學（下稱清
    華大學）「http://vm.rdb.nthu.edu.tw/natureclub/2002/
    main direc tions/place13/place13.htm」網址設立之「花
    園」網頁中，未經上訴人之授權或同意，同時未載明著作權
    人為上訴人，而使用上訴人享有著作財產權之攝影著作1種
    及使用1圖次外，侵害上訴人之「重製權 」；亦未於重製物
    上表示上訴人之姓名，復侵害上訴人之「姓名表示權」；復
    未經上訴人之同意或授權而上網公開傳輸，而該網頁可以任
    由不特定人搜尋點閱之公開傳輸行為，亦同時侵害上訴人專
    有之「公開傳輸權」。(二)系爭網頁「花園」係屬旅遊記述
    而已，與教育無關，亦與清華大學舉辦之「2002保育週竹塹
    生態館」無關，不符合著作權法所謂「合理使用」規定。(
    三)被上訴人於重製系爭圖像時 ，已知系爭圖像之攝影作者
    為上訴人，卻於重製時故意不標示作者之名字，違反著作權
    法第64條之規定。爰就侵害重製權部分，依著作權法第88條
    第1項、第3項，請求被上訴人賠償新台幣（下同）10萬元（
    10萬x1張=10萬元）；侵害姓名表示權部份，依著作權法第8
    5條第1項，請求賠償5萬元（5萬x1張=5萬元）；侵害公開傳
    輸權部份，依著作權法第85條第1項，請求賠償5萬元（5萬x
    1張=5萬元），合計20萬元等語。並聲明：(一)被上訴人應
    連帶給付上訴人20萬元及自起訴狀繕本送達翌日起至清償日
    止按年息5%計算之利息。(二)第一項聲明，上訴人願供擔保
    請准予宣告假執行。
二、被上訴人則以：渠等3人利用上訴人甲○○享有著作權之系爭
    圖像，係使用於「2002保育週竹塹生態館」系列活動中之「
    花園」網頁。此項保育週之活動係每年清華大學課外活動指
    導組主辦，2002年的活動宗旨係研究介紹生態環境，找尋保
    育方法，最終目的為提倡生態保育概念及實踐環境保護。故
    應屬於為報導、研究及學習之教育目的，而引用上訴人已公
    開發表之攝影著作，符合著作權法第52條之情形。而本件之
    著作為利用大自然資源之攝影著作，係用於教育用途，載明
    於公益活動之網頁上，對於上訴人之利益並無任何損害。且
    其他攝影著作之著作權人，亦未對此未表達其姓名之方式提
    出異議，顯見在公益活動、教育用途之使用上，未表明著作
    人之姓名乃不違反社會使用慣例。再者，被上訴人利用系爭
    圖像僅此一張，占被上訴人著作之比例甚微，依一般社會通
    念，應不致使瀏覽該網頁者誤認該系爭圖像係被上訴人3人
    自身之著作，且其利用結果亦難認為對上開攝影著作之潛在
    市場與現在價值造成影響，因此，被上訴人省略上訴人姓名
    之行為，不致使人誤解為匿名著作或使真正著作人之著作遭
    受誤解為他人著作，並無損害著作人人格權之姓名表示權，
    應屬著作權法第16條第4項姓名表示權之限制範圍 。退萬步
    言，即使認為被上訴人真有侵害上訴人著作財產權之情形，
    上訴人所請求之金額20萬元亦顯屬過高等語。並聲明：(一)
    上訴人之訴及假執行之聲請均駁回； (二)如受不利之判決
    ，被上訴人願提供擔保請准予免假執行。
三、原審判決駁回上訴人全部請求，上訴人聲明不服，求為廢棄
    原判決，並判命被上訴人應連帶給付上訴人20萬元及自起訴
    狀繕本送達翌日起至清償日止按年息5%計算之利息。 (上訴
    人於原審另請求被上訴人應負擔費用以16號字型將本件民事
    判決主文、事實登載在聯合報全國版（包含A、B版）之第一
    版下半頁一天部分，經原審判決上訴人敗訴後，上訴人於本
    審撤回上訴，此部分已確定）。
四、兩造所不爭執之事項：
(一)系爭圖像乙張，為上訴人享有著作權之攝影著作。
(二)被上訴人3人未經上訴人同意或授權，在被上訴人就讀清華
    大學學校「2002保育週竹塹生態館」網頁使用上訴人享有著
    作權之攝影著作系爭圖像乙張，使用當時被上訴人3人均為
    該校學生。
(三)被上訴人3人承認使用該系爭圖像之前並未通知上訴人，亦
    未標示上訴人之姓名及支付使用費。
五、兩造所爭執之事項：
(一)被上訴人3人是否因教育目的而在合理範圍內使用系爭圖像
    ？
(二)被上訴人3人之使用行為是否該當著作權法第65條「合理使
    用」之情形？
(三)被上訴人3人是否該當著作權法第16條第4項得省略著作人姓
    名或名稱之情形？
五、經查：
(一)被上訴人3人是否因教育目的，致渠等使用系爭圖像行為該
    當著作權法第65條「合理使用」之情形？按「著作之合理使
    用，不構成著作財產權之侵害。著作之利用是否合於第44條
    至第63條規定或其他合理使用之情形，應審酌一切情狀，尤
    應注意下列事項，以為判斷之基準：一、利用之目的及性質
    ，包括係為商業目的或非營利教育目的。二、著作之性質。
    三、所利用之質量及其在整個著作所占之比例。四、利用結
    果對著作潛在市場與現在價值之影響。」，著作權法第65條
    第1項、第2項定有明文。又，「為報導、評論、教學、研究
    或其他正當目的之必要，在合理範圍內，得引用已公開發表
    之著作。」，著作權法第52條復定有明文。經查，本件被上
    訴人3人未經上訴人同意或授權 ，而使用上訴人享有著作權
    之攝影著作之系爭圖像1張，係使用於渠等就讀之清華大學
    「2002保育週竹塹生態館」系列活動中之「花園」網頁。又
    此項保育週之活動係每年清華大學課外活動指導組主辦，由
    清華大學保育社承辦之例行性校內社團大型教學活動，由保
    育社員及有興趣之在校同學一同籌畫、研習。該2002年的活
    動宗旨係研究介紹生態環境，找尋保育方法，最終目的則為
    提倡生態保育概念及實踐環境保護等情，有清華大學課外活
    動組出具之證明為憑，且為兩造所不爭執（詳見原審95年8
    月3日言詞辯論筆錄第18 4-185頁），則被上訴人3人於前揭
    網頁刊登上訴人之系爭圖像 ，實屬於為報導、研究及學習
    之教育目的，而引用上訴人已公開發表之攝影著作，則被上
    訴人3人辯稱渠等刊登系爭圖像乃純供學術研究之用，而非
    商業用途，自屬有據。上訴人主張系爭綱頁僅為被上訴人之
    旅遊記述，與教育無關，更與「2002保育週竹塹生態館」無
    關連云云，尚非可採。又上訴人之前揭系爭圖像雖刊登於系
    爭網頁之上，然其所占網頁著作之比例甚微，自不致對上訴
    人攝影著作之衍生著作之潛在市場或現在價值造成何種影響
    ，則揆諸前揭法條說明，綜合被上訴人3人利用上訴人著作
    之利用目的、性質、所利用之質量及其整個著作所占之比例
    、利用結果對著作潛在市場與現在價值之影響之情形以觀 
    ，被上訴人3人之上揭重製及公開傳輸行為，應屬對上訴人
    著作利用之合理使用範圍，而不違反著作權法，故上訴人主
    張被上訴人侵害上訴人之重製權及公開傳輸權，並不可採。
(二)被上訴人3人是否該當著作權法第16條第4項得省略著作人姓
    名或名稱之情形？按「著作人於著作之原件或其重製物上或
    於著作公開發表時，有表示其本名、別名或不具名之權利。
    著作人就其著作所生之衍生著作，亦有相同之權利。」，著
    作權法第16條第1項固定有明文，然同法第16條第4項亦明定
    ：「 依著作利用之目的及方法，於著作人之利益無損害之
    虞，且不違反社會使用慣例者，得省略著作人之姓名或名稱
    。」。查被上訴人3人縱將上開上訴人之攝影著作重製並公
    開傳輸在非商業用途之上揭網頁 ，惟被上訴人3人上開利用
    上訴人著作之行為係使用於非商業之學術使用，且占著作之
    整體比例甚微，已如前述，依一般社會通念，應不致使瀏覽
    該網頁者誤認該上訴人之攝影著作係被上訴人3人自身之著
    作 ，且其利用結果亦難認為對上訴人上開攝影著作之潛在
    市場與現在價值造成影響，故被上訴人3人省略著作人即上
    訴人姓名之行為 ，不致使人誤解為匿名著作或使真正著作
    人之著作遭受誤解為他人著作，即堪認定，被上訴人3人上
    開省略上訴人姓名之行為，既未有損害著作人利益之虞 ，
    應屬著作權法第16條第4項姓名表示權之限制範圍，而未侵
    害上訴人著作人格權之姓名表示權，是上訴人主張被上訴人
    3人侵害其姓名表示權等語，亦不可採。
六、綜上所述，本件被上訴人3人重製上訴人享有著作權之系爭
    圖像，並公開傳輸於被上訴人3人於清華大學所設立之上開
    網頁中，惟其所為既符合著作權法合理使用，及姓名表示權
    之相關規定，而未侵害上訴人之重製權、公開傳輸權及姓名
    表示權，則上訴人依據侵權行為之法律關係，請求被上訴人
    連帶給付上訴人20萬元及自起訴狀繕本送達翌日起至清償日
    止按年息5%計算之利息，為無理由，應予駁回。原審為上訴
    人敗訴之判決，並駁回其假執行之聲請，尚無違誤，上訴論
    旨猶執陳詞，指摘原判決不當，求予廢棄改判，為無理由，
    應駁回上訴。
七、本件判決基礎已臻明確，兩造其餘爭執事項及所提出之攻擊
    防禦方法暨訴訟資料，經核與判決基礎不生影響，爰不一一
    論駁，併予敘明。
八、據上論結，本件上訴為無理由，爰依法判決如主文所示。
中　　華　　民　　國　　96　　年　　2 　　月　　14　　日
                    民事第十二庭
                        審判長法  官  張宗權
                              法  官  蕭艿菁
                              法　官　陳永昌
正本係照原本作成。
不得上訴。
中　　華　　民　　國　　96　　年　　2 　　月　　14　　日
                              書記官  劉美垣